【裁判字號】    90,重上,7
【裁判日期】    900710
【裁判案由】    返還土地
【裁判全文】
臺灣高等法院臺南分院民事判決  九十年度重上字第七號   Ｋ
      上  訴  人  丙  ○  ○
                  辛  ○  ○
                  丑  ○  ○
                  壬  ○  ○
                  己○○○
                  戊○○○
                  庚  ○  ○
                  甲○○○
                  丁○○○
                  乙○○○
                  癸  ○  ○
                  寅  ○  ○
                  子  ○  ○
      被上訴人    台灣糖業股份有限公司
      法定代理人  卯  ○  ○
右當事人間請求返還土地事件，上訴人對於中華民國九十年一月四日臺灣臺南地方法
院第一審判決（八十九年重訴字第四五六號）提起上訴，本院判決如左：
   主   文
上訴駁回。
第二審訴訟費用由上訴人負擔。
    事    實
甲、上訴人方面：
一、聲明：(一)原判決廢棄。(二)被上訴人在第一審之訴及假執行聲請駁回。(三)如為上訴
    人不利之判決時，願供擔保請免假執行。
二、陳述：除與原審提出者相同，不再贅引外，補稱：
（一）本件原法院新營簡易庭將全案簽移同院普通庭審理，顯屬違法：按因訴之變更
      、追加或提起反訴，致其訴之全部或一部，不屬民事訴訟法第四百二十七條第
      一項及第二項之範圍者，除當事人合意繼續適用簡易程序外，法院應以裁定改
      用通常訴訟程序，並由原法官繼續審理，此觀之民事訴訟法第四百三十五條第
      一項之規定自明。本件原判決經最高法院廢棄發回台灣台南地方法院更為審理
      後，原審法院又將之發回同院新營簡易庭，該新營簡易庭法院依前開規定，自
      應以裁定改用通常訴訟程序，並自為審理判決，乃新營簡易庭捨此不為，逕將
      全案簽移台灣台南地方法院民事普通庭審理，顯與前揭應由簡易庭法官依通常
      程序自為審判之規定不合，其程序即有違誤。
（二）原審以上訴人丙○○之妻戶籍設於系爭建物，且丙○○家人居住於此，而丙○
      ○又實際養殖魚類並總其事，遂推測該建物為丙○○所建，毫無根據：
      本件被上訴人並未舉證證明系爭建物為上訴人丙○○所興建，而綜觀全卷亦無
      任何證據顯示原判決附圖所示Ａ、Ｂ、Ｃ三建物均為丙○○出資建造，原審僅
      以丙○○之妻設籍於該處，及其妻兒、孫子有住於該地，且丙○○實際從事養
      殖等情，即認該三建物均為丙○○所建，自係出於臆測，顯然違背證據法則，
      其判決尚欠妥適。
（三）農地上建物是否作為農舍使用，應自其用途、需要、目的等綜合觀察，並配合
      社會趨勢，始不致囿於傳統觀念，造成誤判：
      本件系爭農地係用以養殖鰻魚，其面積至鉅，為不爭之事實，於將魚苗飼養成
      可出售之鰻魚過程，所需人力固非甚多，惟一旦收成而欲捕捉上岸時，因其數
      量龐大，且時限甚短，在該時間內即需雇用大批人力，而系爭農地地處偏僻，
      工人於工作時間內，均係從清晨工作至深夜，如須往返家中及工作地點，至為
      不便，是上訴人等始決意興建較大之農舍（即上述附圖所示Ａ部分建物），以
      供鰻魚收成時所雇用之工人居住之用，且以現今社會經濟較之數十年前已富裕
      甚多，農舍絕非僅專供放置農具或農作物之用，而興建一設備完善、面積較大
      、居住舒適度較高之農舍，以供工人於工作時居住使用，不但使工人之身心情
      緒較易獲得舒解，亦可增加工作效率，亦可發揮農舍之功能，而於農閒之時，
      順便作為在該處幫忙養殖之丙○○之家人居住處所，避免浪費，實屬一舉兩得
      ，並無不當，然原審並未深切了解養殖鰻魚之過程及需要，復未能體察社會之
      趨勢，即遽予上訴人等不利之判決，殊難謂為妥適。
（四）上訴人丙○○之父原亦為兩造所訂租賃契約之當事人，而黃朝順與被上訴人所
      簽租約，亦僅係代理其餘九人所為，此部分被上訴人處存有資料，請鈞院命其
      提出，否則應視為真正：
      本件租賃契約於民國五、六十年間其承租人原有十人，此業經上訴人於鈞院準
      備程序時提出當時之契約書為憑，被上訴人亦不爭執其真正，自堪信為真實。
      而依被上訴人為一公家機關，其出租土地之習慣，不可能隨意變更其當事人，
      惟因當時之承租人有十人之多，租金如需分別向個人收取，極為不便，且因個
      人之情況不同，常有無法收齊之情形，故為被上訴人之便利，其後始將契約書
      之當事人改為黃朝順等十人，而由黃朝順負責將租金收齊後向被上訴人繳交，
      其餘當事人即未再列名其上，而時日一久，其契約書即僅記載黃朝順一人，然
      此係指由黃朝順代理其餘十人訂約而已，絕非表示僅黃朝順為承租人，以被上
      訴人之性質，其出租契約如更換當事人，必極其不易，可能需大費周章，且應
      簽請上級核准後始得實施，倘被上訴人有該些資料，請鈞院命被上訴人提出加
      以證明，否則即應認黃朝順僅係代理當初之其餘承租人與被上訴人簽訂租賃契
      約，則被上訴人僅以黃朝順之繼承人為本件上訴人，其主張自屬有誤。
三、證據：援用第一審所提證據。
乙、被上訴人方面：
一、聲明：(一)、上訴駁回。(二)、第二審訴訟費用由上訴人負擔。
二、陳述：除與原判決記載相同者，茲引用之外，補稱：
  (一)按「因訴之變更、追加、或提起反訴，致其訴之全部或一部，不屬第四百二十七
    條第一項及第二項之範圍者，除當事人合意繼續適用簡易程序外，法院應以裁定
    改用通常訴訟程序，並由原法官繼續審理」，民事訴訟法第四百三十五條第一項
    固有明文，惟參諸該條文修正理由謂「原條文僅規定除經當事人合意外，不得行
    簡易程序，並未明定改行通常程序，適用上尚欠明確，爰予明定法院應以裁定改
    用通常訴訟程序，並規定由原法官繼續審理，避免因案件改交其他法官審理而造
    成訴訟延滯」，足見前揭條文所以規定由簡易庭法官依通常程序自為審判，乃為
    避免因審理法官更易致訴訟延滯，所重者當在謀訴訟程序得以儘速順利進行，非
    謂由普通庭法官審理即有何違法不當之處。茲本案既經原審法院判決，倘再以前
    揭事由廢棄原判決發回新營簡易庭更為審理，則前所踐行之訴訟程序復歸徒然，
    非惟勞費民事，抑且有違立法真意。況原審本依照普通訴訟程序進行審理，對於
    當事人程序保障並無任何不利之處，且上訴人於原審既未就此瑕疵提出異議，並
    已為本案之言詞辯論，參諸民事訴訟法第一百九十七條第一項之規定，亦應認上
    述程序上之瑕疵，已因當事人喪失責問權而補正，故上訴人以此置辯，委無足採
    。
  (二)上訴人丙○○並無任何權源，占用系爭七一之五一號土地內如原判決附圖所示Ａ
    、Ｂ、Ｃ部分興建樓房及棚房等建物，此業據丙○○於八十六年七月二十五日及
    同年十二月六日先後二次具狀答辯稱「上揭建物係其於八十年間，因颱風來襲，
    原有塭寮倒塌，乃於原地整建而成」，此有答辯狀在卷可參，丙○○於答辯狀中
    甚且以承租人自稱。再參諸丙○○之妻吳陳金桃以戶長身分設籍於該樓房（門牌
    台南縣七股鄉溪南村六七號，丙○○自始至終均陳報此處為其住所），且丙○○
    之妻兒、孫子均長住於此，具見該建物係丙○○所建蓋無訛，原審判決丙○○應
    拆屋還地，洵無違誤。又原承租人黃朝順既將系爭土地之一部分供丙○○建屋供
    其他非耕作之用，其未自任耕作，亦與轉租無異，自屬耕地三七五減租條例第十
    六條規定租約無效之原因，從而，被上訴人依上開條例第十六條第一項、第二項
    之規定，訴請黃朝順之繼承人即上訴人辛○○等十二人交還系爭土地，於法自屬
    有據，原判決准被上訴人之請求，並無違誤。敬請  鈞院鑒核，賜判決如答辯聲
    明，以維權益。
三、證據：援用第一審所提證據。
    理    由
甲、程序方面：
一、按耕地三七五減租條例第一條規定：耕地之租佃，依本條例之規定；本條例未規
    定者，依土地法及其他法律之規定。此所謂耕地之租佃即土地法第四章所稱耕地
    租用。依土地法第一百零六條規定：以自任耕作為目的，約定支付地租，使用他
    人之農地者，為耕地租用。前項所稱耕作，包括漁牧。是故凡租耕他人之農地（
    田地、旱地），或雖非農地，而其租用目的係種植甘蔗、蕃薯、茶、桑等一般農
    作物者，固均為耕地租用，而租用他人之農地，或雖非農地，其租用目的係從事
    漁牧者，亦同為耕地租用。本件被上訴人將系爭土地出租與訴外人黃朝順從事魚
    蝦養殖，自屬耕地租用。又被上訴人係主張黃朝順之繼承人即上訴人辛○○、丑
    ○○、壬○○、黃金桃、黃秀花、庚○○、黃金葉、丁○○○、乙○○○、癸○
    ○、寅○○、子○○將系爭土地之一部違法轉租予上訴人丙○○，並供其興建樓
    房、棚房之用，未自任耕作，已違反耕地三七五減租條例第十六條第一項規定，
    其原定租約無效，乃訴請拆除地上建物，並收回土地，即係以承租人有無自任耕
    作而構成得否收回土地發生爭議，應屬租佃爭議事件（最高法院七十八年度台再
    字第五十三號判決、七十六年度台抗字第四一五號裁定參照）。又出租人與承租
    人間因耕地租佃發生爭議時，應由當地鄉（鎮、市、區）公所耕地租佃委員會調
    解；調解不成立者，應由直轄市或縣（市）政府耕地租佃委員會調處。前項爭議
    案件非經調解、調處不得起訴，耕地三七五減租條例第二十六條第一、二項固定
    有明文。惟出租人既聲請鄉鎮（區）公所耕地租佃委員會調解，而遭拒絕（或駁
    回其聲請）者，即無調解之可能，則出租人即得逕行起訴，法院亦應就案件之有
    無理由予以判決，不能以其未經調解、調處而予以駁回。又既遭鄉鎮（區）公所
    拒絕調解，自非調解不成立，與耕地三七五減租條例第二十六條第一項所謂「調
    解不成立者，應由直轄市或縣（市）政府耕地租佃委員會調處」之要件不合，此
    有最高法院四十八年台上字一三六二號判例、同院八十六年度台上字第一四０一
    號判決意旨可參。查上訴人前因本件租佃爭議，向七股鄉公所耕地租佃委員會聲
    請調解，經該所依據台南縣政府八十六年二月十四日八六地權字第二四四四二函
    旨，以系爭耕地租約未經「登記」為由予以拒絕，有該所八十六年二月十八日八
    十六所民字第一四九六號函及台南縣政府前揭函文在卷為憑，則被上訴人逕行提
    起本件訴訟，難謂為法之所不許。雖被上訴人於八十五年十一月二十七日聲請調
    解時不知承租人黃朝順早已於同年四月十二日死亡而仍列黃朝順為對造人（見原
    審卷附之租佃爭議申請書及黃朝順除戶戶籍謄本），然調解機關既係以耕地租約
    未經登記為由拒絕調解，故縱被上訴人改列黃朝順之繼承人為相對人或逕向台南
    縣政府申請調處，亦將遭拒絕調解，是為訴訟便宜起見，應認為本件租佃爭議已
    踐行上開條項所定調解、調處程序，以免勞民費事，有違立法真意。
二、按因訴之變更、追加或提起反訴，致其訴之全部或一部，不屬民事訴訟法第四百
    二十七條第一項及第二項之範圍者，除當事人合意繼續適用簡易程序外，法院應
    以裁定改用通常訴訟程序，並由原法官繼續審理，民事訴訟法第四百三十五條第
    一項定有明文。又上開規定為民事訴訟法第二百五十七條之特別規定，當事人就
    此項訴訟為訴之變更追加，自當優先適用民事訴訟法第四百三十五條第一項之規
    定。再前揭民事訴訟第四百三十五條第一項固規定「由原法官繼續審理」，惟目
    前簡易訴訟事件轉換為通常訴訟程序，實務上係採「法院內部事務分配說」，所
    著重者係踐行之訴訟程序為通常或簡易，有無損及當事人審級利益，而與承辦法
    官究係何人無涉。故因訴之變更、追加或提起反訴，致其訴之全部或一部，不屬
    民事訴訟法第四百二十七條第一項及第二項之範圍者，當事人未合意繼續適用簡
    易程序，法院以裁定改用通常訴訟程序，縱未由原法官繼續審理，亦不損及當事
    人審級利益，即不能認為訴訟程序有所違誤。查本件被上訴人於八十六年六月十
    九日起訴時，原以丙○○及黃朝順二人為被告，主張人黃朝順（承租人）違法轉
    租並將系爭土地之一部供上訴人丙○○（非承租人）建屋使用，違反耕地三七五
    減租條例第十六條第一項規定，爰訴請黃朝順應交還土地、丙○○並應將其於系
    爭土地上所蓋之地上建物（如原判決附圖所示斜線Ａ、Ｂ、Ｃ部分）拆除等語，
    嗣查悉黃朝順於起訴前之八十五年四月十二日早已死亡，雖即撤回該黃朝順部分
    之訴，並追加黃朝順之繼承人即上訴人辛○○以次十二人為被告，惟該追加部分
    ，被上訴人既係主張基於租賃物返還請求權及所有物返還請求權，請求交還土地
    ，按出租人對於承租人之租賃物返還請求權，係以該物永久的占有之回復為標的
    ，以此項請求權為訴訟標的時，其價額應以該物之價額為準（最高法院七十三年
    台抗字第二九七號判例參照）。本件被上訴人基於租賃物返還請求權及所有物返
    還請求權請求上訴人辛○○等十二人應將坐落台南縣七股鄉○○○段七一之五一
    、七一之五二、七一之五三、七一之一０四、七一之之五、七一之六、七一之四
    九、七一之五０、七一之一０六地號等九筆土地（共計一一‧六二二二公頃）交
    還被上訴人，是追加之訴之訴訟標的價額應為新台幣（下同）八千一百三十五萬
    五千四百元（以八十六年七月土地公告現值每平方公尺七百元計算），顯見該追
    加之訴，不屬民事訴訟法第四百二十七條第一項及第二項所定應適用簡易訴訟程
    序之範圍，縱共同上訴人丙○○被訴部分，應適用簡易訴訟程序，然衡之前開說
    明，除經當事人合意外，仍不得依簡易程序之規定為辯論及裁判，而上訴人於原
    審審理中之八十七年三月十一日已具狀明示不同意被上訴人之追加，綜觀全卷又
    無兩造就此追加之訴合意適用簡易程序之記載，堪認兩造當事人無適用簡易訴訟
    程序之合意，則原審法院新營簡易庭法官，於原法院八十七年度簡上字第二０九
    號、八十六年度營簡字第五一八號民事判決，被廢棄後，以此為由，將本件簽移
    原法院民事庭改依通常訴訟程序審理，依首開之說明，並未損及當事人之審級利
    益，於法自無不合。上訴人認本件被上訴人所為訴之追加，有違民事訴訟法第二
    百五十七條之規定，不得為之，及未依同法第四百三十五條第一項之規定由新營
    簡易庭法官依通常程序自為審判，程序即有違誤云云，容有誤解。
乙、實體方面
一、被上訴人起訴主張：系爭九筆土地為伊所有，自八十年一月一日起至八十五年十
    二月三十一日止，出租予上訴人辛○○等十二人之被繼承人黃朝順養殖魚蝦，雙
    方訂有耕地租約，詎黃朝順竟將其中七一之五地號土地轉租予被上訴人丙○○，
    及將該筆土地中之一部供其興建樓房、棚房等物，而非供耕作之用，已構成耕地
    三七五減租條例第十六條所規定租約無效之原因，上開租約既已無效，則爰依所
    有物及租賃物返還請求權暨繼承之法律關係，求為命辛○○等十二人交還系爭土
    地；另上訴人丙○○無任何權源，在系爭七一之五一地號土地內如原判決附圖斜
    線Ａ、Ｂ、Ｃ部分興建樓房、棚房，爰依所有物返還請求權，求為命上訴人丙○
    ○拆除前揭地上建物，將佔用之土地返還被上訴人之判決。
二、上訴人則以：系爭土地一直即由黃朝順自任耕作養殖，惟因養殖高貴魚蝦需龐大
    資本購買魚蝦苗、飼料，且亦須購置電動充氧機、發電機組、養殖池槽等硬體設
    備，才邀上訴人丙○○投資合夥養殖，但仍係由黃朝順總理整個養殖事業，黃朝
    順去世後，其子孫子○○等人繼續從事養殖，而上訴人丙○○仍僅出資購買魚苗
    、飼料，魚獲時才參與分紅，並無轉租及將耕地借與他人使用，或交換耕作，或
    承租人未將租賃物供耕作使用，而擅自變更用途等「不自任耕作」之情事，且系
    爭土地如原判決附圖所示斜線Ａ、Ｂ、Ｃ部分之樓房、棚房等建物係黃朝順於七
    、八年前整修舊有的塭寮所蓋建之農舍，以供工人居住使用，上訴人等既無不自
    任耕作之情事，則被上訴人主張租約無效，依民法第七百六十七條之法律關係，
    請求黃朝順之繼承人即辛○○等十二人應交還系爭土地及上訴人丙○○應拆除前
    揭建物，並無理由等語，資為抗辯。
三、經查：被上訴人主張系爭九筆土地為其所有，自八十年一月一日起至八十五年十
    二月三十一日止，出租予辛○○等十二人之被繼承人黃朝順養殖魚蝦，訂有租約
    一紙，黃朝順已於八十五年四月十二日死亡，由其繼承人即上訴人辛○○（黃朝
    順之妻）、壬○○、丁○○○、乙○○○、癸○○、寅○○（以上五人為黃朝順
    之長子黃子忠之繼承人，黃子忠於八十四年八月三日死亡）、子○○、丑○○、
    黃金桃、黃秀花、庚○○、黃金葉（以上六人為黃朝順之子女）等十二人繼承其
    耕地承租權之事實，業據提出系爭土地登記簿謄本、土地租賃契約書、黃朝順除
    戶戶籍謄本、繼承系統表及戶籍謄本等件為證（見原法院八十六年度營調字第二
    六０號卷），堪信屬實。另系爭土地中之七一之五一地號土地上建有ＲＣ造之三
    層樓房（如原判決附圖斜線Ａ部分所示，面積一五二平方公尺）及磚造、木造棚
    房（如原判決附圖斜線Ｂ、Ｃ部分所示，面積共三一七平方公尺）等情，亦經原
    審法官履勘現場，並囑託台南縣佳里地政事務所測量在案，有勘驗筆錄、複丈成
    果圖及照片附卷可稽，亦足認為真正。惟被上訴人主張黃朝順於生前將系爭七一
    之五一地號土地轉租予上訴人丙○○，及供上訴人丙○○於該土地上建蓋如原判
    決附圖斜線Ａ、Ｂ、Ｃ所示之三層樓房、棚房等建物，並未自任耕作，已構成租
    約無效之原因乙節，則為上訴人等所否認，並以前揭等語置辯，是本件首應審究
    者為黃朝順有無不自任耕作、違法轉租等情？茲查：
(一)、按承租人應自任耕作，並不得將耕地全部或一部轉租於他人。承租人違反前項規
    定時，原訂租約無效，得由出租人收回自行耕種或另行出租，耕地三七五減租條
    例第十六條第一、二項定有明文。又該條例第二項所謂原訂租約無效，係指承租
    人違反前項所定，不自任耕作或轉租之限制時，原訂租約無待於另為終止表示，
    當然向後失其效力，租賃關係因而歸於消滅而言。又上開規定係以租約所訂之土
    地全部為準，如同一租約有多筆土地，承租人將其中一筆或數筆中之部分耕地轉
    租、不自任耕作，全部租約仍歸無效，出租人亦得併就未轉租或自任耕作部分，
    請求收回。次按，承租耕地上固允許有農舍之存在，但此應以便利耕作而設，並
    不以解決佃農家族實際居住問題為目的。又所謂承租人應自任耕作，係指承租人
    應以承租之土地供自己耕作而言，如承租人以承租土地轉租、借予他人使用、交
    換耕作或承租人變更用途，供其他非耕作之用，均在不自任耕作之列，亦即未自
    任耕作其承租之耕地，自與轉租之情形無異，均構成同條第二項所定原訂租約無
    效之原因。此有最高法院六十三年台上字第五九九號、六十四年台上字第五七一
    號、六十六年台上字第七六一號、八十五年台再字第十五號判例及同院八十四年
    度台上字第一０五號判決意旨可參。
(二)、上訴人雖抗辯系爭土地上之房屋係黃朝順所興建之農舍，供工人居住使用云云。
    惟查：
  1.如原判決附圖斜線Ａ部分所示之三層樓房其結構為ＲＣ造，其內部配置為：一樓
    前半部有客廳（有椅子、電視、電話、佛龕）、後半部有廚房、和室（收藏物品
    、沙發等物）、臥房；二樓則有三房一廳（其中西北臥房有床、棉被、衣櫥、冷
    氣，東北臥房則有床、小冰箱、衛浴設備、冷氣，西南房則有三個書桌、電腦桌
    、電腦）；三樓有二房，有電視、冷氣、衣櫥等起居室等，業據原法院前審勘驗
    現場查明屬實（見原法院八十七年度簡上字第二０九號卷第一四四頁勘驗筆錄）
    ，次查上訴人丙○○之妻吳陳金桃及孫子均長住於此，上訴人子○○偶而晚上在
    此休息；而如原判決附圖Ｂ、Ｃ部分所示之棚房內置有漁網、分鰻池，丙○○之
    子吳茂榮亦有參與養殖，並常居於此等情，已為上訴人子○○、丙○○及丙○○
    之子之吳茂榮陳述在卷，有前開勘驗筆錄足憑。
  2.又上訴人丙○○於八十六年七月二十五日提出之答辯狀自陳「其係八十年．．於
    原地原形整修．．．」等語在卷（附於原法院八十六年度簡調字第二六０號卷）
    。另上訴人丙○○之妻吳陳金桃亦以戶長身分設籍於該建物，有戶籍謄本可按（
    見原法院八十六年度營簡字第五一八號卷第四一頁），若上開建物係黃朝順所建
    造，豈有上訴人丙○○之妻設籍該處，而妻兒、孫子均住於此，實與常情有違。
    再者，上訴人丙○○雖於原法院先則抗辯：其僅出資與黃朝順合夥養殖，未於現
    場養耕（見原法院八十六年度簡調字第二六０號卷附之八十六年十二月六日答辯
    狀），俟又於原法院法官履勘現場時卻陳稱：伊與黃朝順合夥養鰻魚時，養魚之
    事大部分均係伊在處理等詞（見原法院八十七年度簡上字第二０九號卷第一四六
    頁背面、第一四七頁勘驗筆錄），復觀之證人即台南縣七股鄉溪南村村長黃榮輝
    及曾受僱於上訴人丙○○之黃明羅於原法院均證稱：上訴人丙○○二十多年前在
    現場養殖，黃朝順與丙○○合夥，大部分均是丙○○前來雇工等語（見原法院八
    十六年度簡調字第二六０號卷附八十六年十月二十二日調解程序筆錄），凡此俱
    見被上訴人主張上訴人丙○○確有在現場實際從事養殖魚類並總理其事，及坐落
    於系爭七一之五一地號上之建物（如原判決附圖所示斜線Ａ、Ｂ、Ｃ部分）為上
    訴人丙○○所建蓋乙節，應堪認定。
  3.又前揭建物占地面積廣達四百六十九平方公尺，其中並有一棟包括客廳、浴、廚
    、臥房之ＲＣ造三層樓房，其屋型、結構、配置均屬住宅，並於屋內設置神龕，
    衣櫥、冷氣、小冰箱等居家設備一應俱全，又有書桌、電腦等物品，則該建物顯
    非作為管理漁塭放置工具以便利養耕或收鰻魚供工人工作時之用，則上訴人所辯
    ，系爭建物係供工人居住使用，亦難採信。是足認被上訴人主張黃朝順將承租之
    該部分養地，供非契約承租人之上訴人丙○○養耕，並許上訴人丙○○建築房屋
    供其家人居住等情，甚為明確。
(三)、上訴人又抗辯系爭土地之承租人原有十人，為被上訴人收取租金之便利，其後始
    將契約書之當事人改為黃朝順等十人，而由黃朝順負責將租金收齊後向被上訴人
    繳交，其後契約書即僅記載黃朝順一人，然此係指由黃朝順代理其餘十人訂約而
    已，絕非表示僅黃朝順為承租人，則被上訴人僅以黃朝順之繼承人為本件上訴人
    ，其主張自屬有誤云云。惟按債權債務之主體，以締結契約之當事人為準（最高
    法院十七年上字第九０六號判例參照），查本件租賃契約之承租人為黃朝順一人
    ，有兩造所不爭執之耕地租賃契約書一紙在卷可憑，則黃朝順為締結契約之當事
    人已甚明確。另按代理係代理人於代理權限內，以本人名義所為之意思表示，對
    本人發生效力，民法第一百零三條第一項定有明文。而本件系爭租賃契約，係黃
    朝順以自己名義與被上訴人所訂立，前已詳述，則上訴人抗辯係黃朝順另代理其
    他之人所訂立乙節，顯不足採。
(四)、綜上，被上訴人雖未能舉證證明黃朝順確有轉租予上訴人丙○○之情事，然黃朝
    順將系爭土地之一部供上訴人丙○○建屋供其他非耕作之用，其未自任耕作，亦
    與轉租無異，當同屬耕地三七五減租條例第十六條租約無效之原因。參以系爭九
    筆土地係約定全部供養耕使用，且均訂於同一租賃契約書內，揆諸首開說明，則
    黃朝順與被上訴人所訂之租賃契約，應屬全部無效。而上訴人丙○○在系爭土地
    中之七一之五一地號上興建如原判決附圖斜線Ａ、Ｂ、Ｃ所示之三層樓房及棚房
    等建物，自係無正當權源而占有，職故，被上訴人依耕地三七五減租條例第十六
    條第二項規定，收回自行耕種或另行出租，並本於所有物返還請求權之法律關係
    ，請求上訴人丙○○將其在系爭土地中之七一之五一地號上興建如原判決附圖斜
    線Ａ、Ｂ、Ｃ所示之三層樓房及棚房等建物拆除，於法自屬有據。
四、從而，被上訴人本於耕地三七五減租條例第十六條第一、二項之規定及繼承之法
    律關係，請求黃朝順之繼承人即上訴人辛○○、丑○○、壬○○、黃金桃、黃秀
    花、庚○○、黃金葉、丁○○○、乙○○○、癸○○、寅○○、子○○將系爭九
    筆，面積共計十一點六二二二公頃之土地，交還被上訴人，洵屬有據，應予准許
    。又被上訴人本於耕地三七五減租條例第十六條第一、二項規定，請求上訴人辛
    ○○等十二人交還系爭土地既屬有據，則其本於所有物返還請求權之法律關係，
    請求上訴人交還土地，即無審酌之必要，併予敘明。另上訴人丙○○，無法律上
    之權源，占有系爭土地，是被上訴人本於所有物返還請求權之法律關係，請求上
    訴人丙○○將系爭土地中之七一之五一地號土地內，如原判決附圖所示斜線編號
    Ａ、Ｂ、Ｃ所示之建物拆除，將土地交還被上訴人，為有理由，應予准許。是則
    原審為上訴人敗訴之判決，並依兩造之聲請准供擔保為准、免假執行之宣告，經
    核並無違誤，上訴意旨指摘原判決不當，求予廢棄改判，為無理由，應予駁回。
五、本件事証已明確，兩造其餘攻擊、防禦方法及舉証，因與本判決判斷結果，不生
    影響，爰未逐一論述或傳訊，併此敘明。
六、據上論結，本件上訴為無理由，爰依民事訴訟法第四百四十九條第一項、第七十
    八條、第八十五條第一項，判決如主文。
中      華      民      國    九十      年      七      月      十      日
                                    臺灣高等法院臺南分院民事第二庭
~B1審判長法官  吳    志    誠
~B2      法官  葉    居    正
~B3      法官  李    素    靖
右為正本係照原本作成。
如對本判決上訴，須於判決送達後廿日內向本院提出上訴狀，未表明上訴理由者，應
於上訴後廿日內，向本院提出理由書。
中      華      民      國    九十      年      七      月      十二    日
~B法院書記官  林    鈴    香


司法院資訊處製作；財團法人民間司法改革基金會備份。
